臺灣高等法院臺中分院刑事判決　　　　　民國九十三年度上易字第七一四號
　　上　訴　人　臺灣臺中地方法院檢察署檢察官
　　上　訴　人
　　即　被　告　丁○○
　　選任辯護人　王素玲
右上訴人因被告業務侵占案件，不服臺灣臺中地方法院中華民國九十三年五月十四日
第一審判決（民國九十二年度易字第一三五五號，起訴案號：臺灣臺中地方法院檢察
署民國九十年度偵字第一八九○九號），提起上訴，本院判決如左：
　　主      文
原判決撤銷。
丁○○共同意圖為自己不法之所有，而侵占對於業務上所持有之物，處有期徒刑捌月
。
　　事      實
一、丁○○係台中市第七商業銀行崇德分行襄理，而戊○○則為該分行長期往來之客
    戶，與丁○○熟識，丁○○並於民國八十八年間介紹戊○○向地主庚○○購買坐
    落台中市○○區○○段第一四七號土地（嗣分割為第一四七、一四七之一、一四
    七之二號三筆），因庚○○前向臺中商業銀行北太平分行貸款新台幣（下同）三
    千三百萬元，而以上開土地設定最高限額五千萬元之抵押擔保，買賣雙方遂與臺
    中商銀商議，由戊○○代為清償庚○○積欠債務其中二千二百萬元，充作土地買
    賣價金之一部分，台中商銀則同意受領清償後出具第一四七、一四七之二地號土
    地上抵押債權之清償證明，以供塗銷該二筆土地之抵押權設定登記。戊○○因經
    商，經常不在國內，遂委託從事土地代書業務之朝陽代書事務所代書李睿杰（另
    案審理中）代為處理相關清償及塗銷抵押權事宜，因戊○○係李睿杰之姨丈，李
    睿杰曾有受託處理事務有信用不佳之前例，戊○○為求謹慎，故請求其往來之第
    七商業銀行崇德分行協助處理，流程為先由第七商銀崇德分行提供專戶供戊○○
    匯入二千二百萬元，再由第七商銀崇德分行簽發以該分行為發票人，台灣銀行台
    中分行為付款人之同額支票一紙，並派員會同李睿杰前往臺中商銀北太平分行以
    台支辦理清償。嗣戊○○於八十九年十一月三日，將二千二百萬元匯入前開專戶
    ，第七商銀崇德分行因此於八十九年十一月十五日上午，依照戊○○指示，簽發
    票面金額二千二百萬元之台支，並指派丁○○持該台支會同李睿杰前往臺中商銀
    北太平分行辦理代償。待丁○○與李睿杰抵達臺中商銀北太平分行，向行員丙○○、賴彥仲詢問代償細節後，發現該台支未記載受款人，不符臺中商銀北太平分
    行要求，二人即決定返回第七商銀崇德分行補正抬頭。途經庚○○住處時，丁○○將該台支交予李睿杰，由李睿杰單獨持台支進入庚○○家中，讓庚○○過目並
    在不動產買賣契約書付款註記欄內簽收，表示知悉且同意戊○○以二千二百萬元
    價金代償貸款債務，惟庚○○實際上並未收受該紙台支。李睿杰離開庚○○住處
    後，隨即將台支交還丁○○保管。於回程路上，李睿杰接到友人乙○○電話，委
    託李睿杰代為籌措一千萬元資金作為存款證明，並表示願提供二十萬元報酬。李
    睿杰聞訊，為貪圖報酬，竟意圖為自己不法之所有，向丁○○提議，請丁○○將
    該台銀支票交予李睿杰存入個人帳戶，並在第七商銀崇德分行為乙○○開設帳戶
    ，由李睿杰將一千萬元款項匯至該乙○○帳戶作為存款證明，事後再將款項匯回
    李睿杰帳戶，由李睿杰將二千二百萬元全數歸還予第七商銀崇德分行，二十萬元
    報酬則由其等二人平分。丁○○明知該台支僅能用來清償庚○○積欠臺中商銀北
    太平分行之債務，且李睿杰索取台支之目的，即在將票面金額存入個人帳戶挪用
    ，詎亦貪圖十萬元報酬，而基於與李睿杰共同意圖為自己不法所有之業務侵占之
    犯意，將所保管之該台銀支票交予李睿杰。當日丁○○、李睿杰並與乙○○約在
    臺中市○○路與進化北路口之麥當勞速食餐廳見面，由丁○○打電話回第七商銀
    崇德分行查詢空帳號資料，即將行員告知之帳號「000000000000－
    0乙○○」寫在一張賴彥仲名片背面，交予李睿杰，並將其自己設於第七商銀崇
    德分行之帳戶號碼0000000000000號以口述方式告知李睿杰，由李
    睿杰記載在同張名片背後，以便乙○○開戶及李睿杰將乙○○所需存款證明之一
    千萬元匯入乙○○新開帳戶內，及轉帳十萬元報酬入丁○○之帳戶。李睿杰取得
    該台銀支票後，果然於翌日即八十九年十一月十六日，將台支存入其所有臺灣銀
    行臺中分行帳戶（帳號：000000000000號），繼於八十九年十一月
    十七日，將其中一千萬元匯入上開乙○○帳戶，另從其所有世華聯合商業銀行（
    下稱世華商銀）五權分行帳戶（帳號：00000000000號）轉帳十萬元
    至丁○○前揭第七商銀崇德分行帳戶。丁○○則於八十九年十一月二十一日，自
    乙○○帳戶匯款一千萬元（分成二筆五百萬元）回李睿杰臺灣銀行臺中分行帳戶
    。李睿杰事後更將該筆業務上所持有之二千二百萬元款項，全數挪為私用，而予
    侵占。迄九十年三月間，戊○○接獲臺中商銀北太平分行催繳通知，始查悉上情
    。
二、案經戊○○訴由臺灣臺中地方法院檢察署檢察官偵查起訴。
　　理      由
一、訊據被告丁○○承認有於右揭時地，陪同李睿杰前往臺中商銀北太平分行、庚○○住處，及李睿杰確有轉帳十萬元入其第七商銀崇德分行帳戶等事實，惟矢口否
    認有何侵占犯行，辯稱：當天被告是依照經理江秀梅之指示，持該台銀支票隨同
    李睿杰前往庚○○住處將支票交予庚○○簽收而已，並無受託代償庚○○積欠台
    中商銀北太平分行之抵押債務，而當被告隨同李睿杰至庚○○住處欲交付支票時
    ，因庚○○住處附近停車不便，所以被告將台支交予李睿杰，由李睿杰獨自拿上
    去給庚○○，被告則在車上等待，李睿杰回來後有出示庚○○簽收之證明給被告
    看，被告因此以為李睿杰已將台支交給庚○○。回程途中，李睿杰說要去臺中商
    銀北太平分行辦事，於是被告順便陪李睿杰前去，被告不知道李睿杰是去詢問清
    償貸款及開立清償證明的事情。後來是李睿杰主動提到乙○○要辦開戶，所以被
    告及李睿杰與乙○○約在麥當勞見面，由被告幫乙○○取得七銀崇德分行帳戶辦
    理開戶手續，但被告並未幫乙○○辦理存款證明。李睿杰轉到被告戶頭之十萬元
    ，是之前李睿杰向被告借錢所歸還之款項，並非被告幫乙○○作存款證明之報酬
    ，被告一直到案發後，才知道台支被李睿杰侵占挪用云云。
二、經查右揭事實，業據告訴人戊○○指訴綦詳，並有告訴人戊○○與庚○○訂立之
    不動產買賣契約書，庚○○所出具同意告訴人戊○○清償該二千二百萬元以充作
    部分價金之同意書、土地登記謄本、七銀崇德分行開立之票號ＢＥ000000
    0台銀支票、大安商業銀行台中分行匯出匯款用紙（代收人傳票）等在卷可證。
    而關於李睿杰與被告共同侵占該二千二百萬元台銀支票票款之經過，據李睿杰於
    其被訴之臺灣臺中地方法院九十一年度訴字第二○三八號案件九十三年二月二十
    日行準備程序時供稱：「當天因為第七商銀崇德分行所開立出來的支票沒有抬頭
    ，所以我和丁○○拿這張支票到臺中商銀北太平分行要辦理清償時，對方表示清
    償證明必須等支票交換後才能出具，我與丁○○因此沒有把票交給臺中商銀北太
    平分行，然後我們二人轉往庚○○住處，向他說明我們這邊已經準備要清償他對
    臺中商銀北太平分行的債務，接著我與丁○○回到第七商銀崇德分行要補抬頭，
    在回程中我接到乙○○的電話，託我為他辦理存款證明，所以我就在車上與丁○○討論此事，丁○○問我利潤有多少錢，我回答大概二十萬元，兩人均分，丁○○同意，所以就配合把這張支票交給我，我就存入我在臺灣銀行臺中分行的戶頭
    ，然後丁○○負責為乙○○開戶及辦理存款證明，我則在隔天就從臺灣銀行臺中
    分行的帳戶內匯款一千萬元到丁○○為乙○○在第七商銀崇德分行所開立的帳戶
    ，後來這一千萬元又匯回到我在臺灣銀行臺中分行的帳戶，我就將這二千二百萬
    元侵占挪用」，及於同院九十二年度重訴字第三○六號民事事件九十三年三月八
    日言詞辯論時供述：「我是與丁○○離開庚○○的辦公室以後，接到客戶的電話
    說要作存款證明，才對丁○○說這張支票的錢先拿來作存款證明好不好，丁○○
    他對我說費用怎麼算，我就說一個人十萬元，後來他就同意這樣做，並把支票交
    給我，乙○○那些開戶的資料也是丁○○去辦理的」等語明確（見原審卷第二五
    九、二六○、二六八頁）。而該紙台支確於八十九年十一月十六日，存入李睿杰
    臺灣銀行臺中分行帳戶，李睿杰並於八十九年十一月十七日，自前揭帳戶匯款一
    千萬元入乙○○第七商銀崇德分行帳戶，而乙○○該帳戶，則於八十九年十一月
    二十一日，匯款一千萬元（分成二筆五百萬元）回李睿杰臺灣銀行臺中分行帳戶
    等情，有支票影本一紙、臺灣銀行臺中分行九十二年六月十一日臺中營字第○九
    二○○○五七四九一號函檢附之李睿杰帳戶歷史明細查詢表一份、臺灣銀行匯款
    回條聯(2)一紙、第七商銀匯款回條二紙在卷可稽（見發查卷第二八頁、偵卷第六
    二、六五、六六頁，原審卷二七、三十頁），另被告與李睿杰為圖取乙○○給予
    之二十萬元不法利益，由被告將該台銀支票交付李睿杰，指示李睿杰通知需資金
    存款證明之用之乙○○，在臺中市○○路、進化北路口之麥當勞速食店會面，由
    被告將七銀之存款銀行開戶資料交予乙○○填寫，並由被告以電話詢問七銀崇德
    分行之同事，取得將辦理新開戶之帳號告知乙○○之事實，有被告親筆「000
    0000－00000－0乙○○」、「活儲、七銀、崇德」等字樣書寫於印有
    「台中商銀北太平分行賴彥仲」名片之背面可稽，且被告並告知李睿杰，將為乙○○辦理資金存款證明可得之不法利益十萬元，直接匯入被告設於七銀崇德分行
    000000000－0000帳戶內，此亦有李睿杰以自動提款設備於八十九
    年十一月十七日由其設於世華商業銀行五權分行00000000000帳戶內
    ，匯款十萬元至被告上揭帳戶內足憑（發查卷三十一、三十二、三十三頁）。至
    被告雖提出其所有第七商銀崇德分行帳戶存摺影本，用以證明其曾於八十九年十
    一月四日提領十一萬五千元，並將其中十萬元借予李睿杰，因而辯稱李睿杰匯入
    其帳戶之十萬元係屬借款之歸還云云，惟依被告所提存摺影本，僅能證明被告有
    於八十九年十一月四日提領現金十一萬五千元之事實，尚無從以此推知該筆十一
    萬五千元款項之流向。甚者，被告供稱該筆十一萬五千元款項，扣除借予李睿杰
    之十萬元，其餘一萬五千元為自己私用；然觀諸上述存摺影本，被告於同日提領
    該筆十一萬五千元後，隨即又再提領現金三萬五千元，用途不明。倘依被告所辯
    ，其提款之主要目的即在借款予李睿杰，剩餘則供自己私用，對於究應提領多少
    數額，應已確定，而無須分二次提領，益證被告此部分所辯，並非屬實。又依第
    七商銀九十二年六月十八日七崇德字第六三五四號函檢附之乙○○帳戶存款明細
    資料表所示（見原審卷第三四、三九頁），該帳戶自八十九年十一月十六日開戶
    起至九十年一月十五日結清止，除曾於開戶時存入五百元，及先後於八十九年十
    一月十七日、二十一日，分別匯入、匯出一千萬元外，別無其他交易往來紀錄，
    併參酌乙○○於八十九年十一月二十日、二十一日，密集向第七商銀崇德分行申
    請核發存款餘額證明書，有乙○○立具之存款餘額證明申請書、第七商銀崇德分
    行核發之存款餘額證明書各二份在卷可佐（見偵卷第七七、七九、八○、八二頁
    ），顯見乙○○開設該帳戶之目的，自始即在作為存款證明使用，而非一般存提
    款使用，此與李睿杰所述因為乙○○需要存款證明，故委請被告代為開戶之情相
    吻合。被告就此雖辯稱：伊不知道乙○○開戶是要作存款證明云云，然銀行之開
    戶手續，一般均由本人親自前往銀行辦理，由行員核對身分資料，例外情形始在
    銀行以外其他處所辦理，此乃制式作業流程。被告若非知悉乙○○開戶目的在於
    儘速取得存款證明，且其中有利可圖，豈有與乙○○約在速食餐廳辦理開戶手續
    ，而不依循標準開戶流程之理。況依第七商銀匯款回條及申請書代收入傳票所載
    （見偵卷第六二、六五頁，原審卷第三七、三八頁），乙○○帳戶匯款一千萬元
    （分成二筆五百萬元）入李睿杰帳戶手續，係被告經手辦理，其中匯款回條上之
    全部字跡，包括收款人姓名及帳號、匯款金額、匯款人姓名及電話等，更為被告
    親手書寫，此亦為被告所自承（見原審卷第一八、五九頁），益見被告明知乙○○開戶之目的，在於取得存款證明，亦知悉乙○○帳戶內之存款，均來自李睿杰
    臺灣銀行臺中分行帳戶無疑。又依台中商銀北太平分行承辦貸款業務之證人賴彥
    仲於原審證稱：庚○○這個案件已經催收很久了，我從八十九年接手，陸續與李
    睿杰聯絡幾次還款事宜，本來是一個地號借三千三百萬元，後來分割成三個地號
    ，所以總行准許戊○○代償其中二千二百萬元，總行通知核准後，我聯絡李睿杰
    前來辦理等語（原審卷一五八、一五九頁），而台中商銀總行確於八十九年十一
    月十五日函北太平分行准予由過戶新所有權人戊○○清償新台幣二千二百萬元後
    ，部分塗銷地號一四七、一四七－二抵押權，本金最高限額抵押權變更為新台幣
    一千五百萬元一事，亦有台中商銀總行中逾催字第六八九八號函影本一份在卷可
    稽（本院卷八十六頁），再參之地主庚○○於八十九年十一月七日出具之同意書
    （見偵卷第九九頁），其上記載：「茲同意戊○○先生以雙方間：：土地買賣契
    約之部分價款二千二百萬元，代為清償立同意書人（指庚○○），以前述土地為
    擔保，向臺中商銀北太平分行借貸款項三千三百萬元中之二千二百萬元，並同意
    充作前述土地買賣價金之一部分」，可知戊○○與庚○○間，就該筆二千二百萬
    元之給付方式，已約定由戊○○代償庚○○積欠台中商銀北太平分行貸款債務，
    而非直接交付予庚○○，故戊○○自不可能指示被告會同李睿杰將台支交予庚○○收執，且若該台支欲直接交予庚○○，則由簽發之銀行直接通知庚○○前去辦
    理領取手續即可，實無派專人取交之理。又依證人即第七商業銀行崇德分行經理
    江秀梅於警訊證稱：「戊○○並沒有委託我代為清償貸款，戊○○是委託我們分
    行襄理丁○○辦理，戊○○匯款的帳戶也是丁○○提供的」，「是丁○○與代書
    李睿杰於八十九年十一月十五日帶我們分行的支票面額二千二百萬元一張，前
    往台中商銀辦理清償貸款」等語（偵查卷十八頁反面），另台中商銀北太平分行
    承辦員丙○○、賴彥仲共同出具之說明書中亦載明「八十九年十一月十五日（說
    明書誤載為十六日），早上九點多李睿杰代書會同第七商銀崇德分行丁○○襄理
    來行詢問代償本行不良授信戶庚○○等五案二千二百萬元之清償方式，本人告之
    以匯款方式或台支均可，惟如以台支則必須以本行為受款人，瞭解完畢後即離開
    本行」（見偵卷第九八頁），足見李睿杰所述：因為庚○○已同意戊○○把錢還
    給臺中商銀北太平分行，作為價金的一部分，所以當天主要任務是去臺中商銀北
    太平分行辦理清償相關事宜，去庚○○那裡只是盡告知義務，因此伊與丁○○是
    先前往臺中商銀北太平分行，再去庚○○住處，將支票給庚○○過目，並在契約
    書中簽收，表示已經收到這部分價金，事實上庚○○沒有收到那張支票等語（見
    原審卷第二六二、二六三頁），應與事實相符，足見被告所辯並無受託代償抵押
    借款事宜，當日僅係受經理江秀梅指示將票交予李睿杰，陪同其前往庚○○住處
    ，將票交予庚○○交付土地款而已，本案純係李睿杰個人行為，與被告無關云云
    ，顯非可採。至被告舉證人甲○○並提出錄音光碟以證明甲○○於九十年三月三
    日曾陪同被告與李睿杰洽談，李睿杰一再表示係自己行為，與被告無關一節，無
    非係事後李睿杰不願再得罪被告所為安慰之詞，既與事實不符，即不足採取。本
  件事證明確，被告犯行堪予認定。
三、查李睿杰為代書，係屬從事業務之人，被告與李睿杰均受戊○○委託，帶該二
    千二百萬元台支處理庚○○向臺中商銀北太平分行代償貸款事宜，被告貪圖十
    萬元不法利益，將該台支交付李睿杰存入自己帳戶挪作私用，核李睿杰所為，係
    犯刑法第三百三十六條第二項之業務侵占罪，而被告為七銀崇德分行襄理，其受
    戊○○之委託帶該台支辦理代償事宜，雖非屬其銀行襄理之業務事項，惟依司
    法院大法官會議釋字第一○九號解釋：「以自己共同犯罪之意思，事先同謀，而
    由其中一部分人實施犯罪之行為者，均為共同正犯」，被告將該二千二百萬元之
    台支交予李睿杰存入李睿杰之私人帳戶，再由李睿杰從中匯出一千萬元存入乙○○帳戶內，已完成侵占該款項之行為。又依刑法第三十一條第一項規定：「因身
    分或其他特定關係成立之罪，其共同實施或教唆幫助者，雖無特定關係，仍以共
    犯論」，被告既與從事代書業務身分之李睿杰就上開侵占行為，有犯意聯絡及行
    為分擔，即應論以業務侵占罪之共同正犯。公訴人誤認被告為幫助犯，尚有未洽
    。原審固予被告論科，惟亦認被告所為為幫助犯，自有未合，是被告上訴否認犯
  罪，雖非可取，然檢察官上訴指摘原判決不當，則為有理由，應由本院將之撤銷
    改判，爰審酌被告與李睿杰侵占款項金額達二千二百萬元，迄未與告訴人為任何
    處理，縱該款悉數為李睿杰侵吞，然若非被告為貪圖十萬元之不法利益而將該台
    支交予李睿杰，即無此事之發生，惟念被告前無犯罪紀錄，有卷附臺灣高等法院
    被告全國前案紀錄卷可考，素行尚稱良好等一切情狀，量處如主文第二項所示之
    刑，以資懲儆。
四、據上論斷，應依刑事訴訟法第三百六十九條第一項前段、第三百六十四條、第二
    百九十九條第一項前段，刑法第三百三十六條第二項、第二十八條、罰金罰鍰提
    高標準條例第一條前段，判決如主文。
本案經檢察官己○○到庭執行職務。
中      華      民      國　    九十三     年     十      月    二十　　日
　　　　　　　　　　　　　　　　臺灣高等法院臺中分院刑事第二庭
　　　　　　　　　　　　　　　　　　　審判長法  官　羅　禮　政
　　　　　　　　　　　　　　　　　　　　　　法  官  蔡　聰　明
　　　　　　　　　　　　　　　　　　　　　　法  官　陳　欣　安
右正本證明與原本無異。
不得上訴。
　　　　　　　　　　　　　　　　　　　　　　書記官  紀  美  鈺
中      華      民      國　    九十三     年     十      月   二十一 　日
                                                                        Ｉ
